---
title: "Quarto: do R para o Python" # Título do relatório
subtitle: "**Estudos - Introdução ao Python**"
author: "Fernanda Kelly" # Autor(a)
jupyter: python3
lang: pt # Linguagem em português
date: "`r format(Sys.Date())`" # Data do relatório
date-format: short # Formato de data curto: dd/MM/yyyy 
toc: true # Adiciona um índice no relatório
format: 
    html: 
      #css: ["custom.css"] # Customização com css
      code-fold: false # code-fold: true para "ocultar" o bloco de códigos
      code-tools: true  #code-tools: true para ativar ferramentas de interação com os códigos
  #number-sections: true # Número de seções/subseções
      theme: 
        light: cosmo
        dark: superhero # Sugestão: superhero/vapor Mudar o tema do relatório aqui
title-block-banner: "true" # "#874a9c" Pode ser 'true', uma cor ou imagem
code-annotations: hover # Para anotações em códigos
execute:
  warning: false
  message: false
#reference-location: margin
#citation-location: margin
#bibliography: references.bib
params:
  dataset: "iris" # Parâmetros aplicável em todo o documento
---

# Preparando o ambiente

É importante ressalta que o pacote *reticulate* deve ser instalado e carregado para que os códigos funcionem. Ressalto que utilizo o sistema operacional Linux em sua versão Ubuntu, blz?

```{r}
install.packages(reticulate)
library(reticulate)
```

Aqui nós vamos utilizar MUUUUUITO o terminal. E o terminal que você vai utilizar fica a sua escolha, pode ser o da IDE Rstudio ou o da máquina. Bem, o que acontece, em alguns casos, é a impossibilidade de instalar os pacotes pandas e numpy quando estamos utilizando tanta coisa junto: Quarto, pacote reticulate, python e IDE RStudio. 

Sendo assim, vamos configurar o python no ambiente virtual? Se você não tiver ele instalado, vem que já vamos fazer isso também.

1. python3 --version

```{markdown}
Python 3.10.12
```

1. python3 -m pip install jupyter
1.1. quarto check jupyter

```{markdown}
Quarto 1.5.26
[✓] Checking Python 3 installation....OK
      Version: 3.10.12
      Path: /usr/bin/python3
      Jupyter: 5.7.1
      Kernels: python3

[✓] Checking Jupyter engine render....OK
```

1. Você vai no R e verificar o diretório em que o seu python está localizado com *reticulate::py_config()*. O resultado do meu está a seguir:

```{markdown}
python:         /home/fernanda/.virtualenvs/r-reticulate/bin/python
libpython:      /usr/lib/python3.10/config-3.10-x86_64-linux-gnu/libpython3.10.so
pythonhome:     /home/fernanda/.virtualenvs/r-reticulate:/home/fernanda/.virtualenvs/r-reticulate
version:        3.10.12 (main, Nov  6 2024, 20:22:13) [GCC 11.4.0]
numpy:           [NOT FOUND]
```

Veja que ele está em *home/fernanda/.virtualenvs/r-reticulate/bin/python*.

1. Volte ao terminal e verifique se reslamente este diretório é existente com *source /home/fernanda/.virtualenvs/r-reticulate*. Se sim, bora ativar ele?
1.1 Ainda no terminal, utilize *sudo python3 -m venv /home/fernanda/.virtualenvs/r-reticulate*. Veja que desta vez estamos utilizando o comando *sudo* e deverá inserir a senha da sua máquina para que o comando seja executado.
1.2 Pode ocorrer o seguinte erro:

```{markdown}
The virtual environment was not created successfully because ensurepip is not
available.  On Debian/Ubuntu systems, you need to install the python3-venv
package using the following command.

    apt install python3.10-venv

You may need to use sudo with that command.  After installing the python3-venv
package, recreate your virtual environment.

Failing command: /home/fernanda/.virtualenvs/r-reticulate/bin/python3

```

Apareceu pra você? Volte ao terminal e execute *sudo apt install python3.10-venv*. Vai parecer a mensagem abaixo e mais um monte de instalações. Não se preocupe! É assim mesmo.

```{markdown}
Lendo listas de pacotes... Pronto
Construindo árvore de dependências... Pronto
Lendo informação de estado... Pronto        
Os pacotes adicionais seguintes serão instalados:
  python3-pip-whl python3-setuptools-whl
Os NOVOS pacotes a seguir serão instalados:
  python3-pip-whl python3-setuptools-whl python3.10-venv
```

1. Após a instalação acima, execute no terminal *sudo python3 -m venv /home/fernanda/.virtualenvs/r-reticulate*. Vai lhe pedir a senha e iniciar a instalação.

1. Verifique se ele está instalado executando *ls /home/fernanda/.virtualenvs/r-reticulate/bin/*.

```{markdown}
activate      activate.fish  pip   pip3.10  python3
activate.csh  Activate.ps1   pip3  python   python3.10
```

1. Esse é o momento que devemos ativá-lo no sistema. Execute no terminal *source /home/fernanda/.virtualenvs/r-reticulate/bin/activate* e você terá como produto algo similar/igual a:

```{markdown}
(r-reticulate) nome-da-sua-maquina@pop-os:~$ 
```

Se isso apareceu é sinal que funfou D-E-M-A-I-S.

1. Agora é só executar os comandos:

```{markdown}
(r-reticulate) nome-da-sua-maquina@pop-os:~$ pip install --upgrade pip
(r-reticulate) nome-da-sua-maquina@pop-os:~$ pip install numpy pandas
```

Você viu que é no ambiente virtual, né? Presta atenção nisso aqui *(r-reticulate) nome-da-sua-maquina@pop-os:~$*. Se foi, foi e bola pra frente.

1. Feito isso, vamos verificar se tudo está bem instalado. Execute *(r-reticulate) fernanda@pop-os:~$ pip list* e o produto, na minha máquina, no seu deve ser igual ou com mais pacote, é:

```{markdown}
Package         Version
--------------- -----------
numpy           2.2.1
pandas          2.2.3
pip             24.3.1
python-dateutil 2.9.0.post0
pytz            2024.2
setuptools      59.6.0
six             1.17.0
tzdata          2024.2
```

O nome disso é S-U-C-E-S-S-O!

1. Tudo instaladinho, vamos voltar para o RStudio e configurar o reticulate para usar o ambiente virtual recém-criado. Execute o comando abaixo no corpo do seu código no RStudio:

```{markdown}
reticulate::use_virtualenv("/home/fernanda/.virtualenvs/r-reticulate", required = TRUE)
```

1.1 Vamos confirmar se está no lugarzinho correto? Execute *reticulate::py_config()*.

```{markdown}
python:         /home/fernanda/.virtualenvs/r-reticulate/bin/python
libpython:      /usr/lib/python3.10/config-3.10-x86_64-linux-gnu/libpython3.10.so
pythonhome:     /home/fernanda/.virtualenvs/r-reticulate:/home/fernanda/.virtualenvs/r-reticulate
version:        3.10.12 (main, Nov  6 2024, 20:22:13) [GCC 11.4.0]
numpy:           [NOT FOUND]
```

1.1 Execute *reticulate::repl_python()* e corre para o abraço. No RStudio permite que você entre em um modo interativo de Python diretamente dentro da sua sessão R. Essencialmente, ela cria um ambiente de trabalho Python "dentro" do RStudio, onde você pode executar comandos Python como se estivesse em um terminal Python.

# Python

Vamos brincar com os tipos e formar que a linguagem python lida com objetos.

```{python}
objeto_texto_py = "primeira linha em python a gente nunca esquece"
objeto_texto_py
```

```{python}
type(objeto_texto_py)
```

```{python}
objeto_texto_py.upper()
objeto_texto_py.split(" ",3)
```

```{python}
nome_completo = "Fernanda Kelly Romeiro Silva"
nome_completo.count("o")
cpf_usuario = "034.443.591-25"

cpf_usuario.replace(".","").replace("-", "")
#ou
cpf_2 = (cpf_usuario.
          replace(".","").
          replace("-", ""))
```

## Listas

```{python}
minha_lista = [1,2,3]
```

```{r, warning=FALSE}
library(stringr)
objeto_texto <-  "primeira linha em python a gente nunca esquece"
objeto_texto
```

```{r}
#| warning=FALSE

base::class(objeto_texto)
```

```{r, warning=FALSE}
stringr::str_to_upper(objeto_texto)
stringr::str_split(objeto_texto, " ", 4)
```

## Pandas

Ao importar a biblioteca *pandas* dessa forma, lembre-se que todas as suas funções serão carregadas. Caso você esteja usando o linux (é o meu caso), pode ser que você se depare com o seguinte erro:

```{markdown}
Error in py_call_impl(callable, call_args$unnamed, call_args$named) : 
  Evaluation error: ModuleNotFoundError: No module named 'pandas'
Run `reticulate::py_last_error()` for details..
Erros durante o embrulho: Evaluation error: ModuleNotFoundError: No module named 'pandas'
Run `reticulate::py_last_error()` for details..
Error: no more error handlers available (recursive errors?); invoking 'abort' restart
```

Para resolvê-lo, você deve ir ao terminal e seguir com o seguinte comando,

```{markdown}
pip install pandas
```

Agora vamos importar a biblioteca de interesse.

```{python}
#Importação da biblioteca
import pandas
```

*Se você não conseguiu instalar, volte no ponto de preparação.*

### Brincadeirinhas

Vamos ler uma base de dados através da biblioteca pandas, que diferente do R, todas as opções de leitura de dados se encontram nessa mesma biblioteca.

```{python}
df = pandas.read_csv("dados/imdb.csv")
type(df)
```

```{python}
df
```

Essa leitura de banco de dados é mais fácil que você vai ver (rs), mas é bem possível que você se depare com alguns erros de encoding, de separadores ou decimais. A função reade_csv do pandas possui parâmetros para especificar cada um desses problemas com o intuito de solucioná-los. Veja a documentação da função.

Como defaut o python joga 'fora" todos os NA's quando usamos essa função:

```{python}
df.describe()
```

Para saber o nome e tipo de classe das variáveis,

```{python}
df.info()
```
E assim conseguimos aplicar qualquer função de interesse na base de dados:

```{python}
df.sum()
df.receita.sum()
```

É importante dizer que há um **help** assim como há no RStudio.
Obs.: O python que me desculpe, mas esse help é bem ruim.

```{python}
help(pandas.read_csv)
```

### Principais verbos

Vamos fazer um/dois exemplos de cada um desses verbos.

####   Ordenar linhas

Para ordenar linhas podemos utilizar **sort_index()** ou **sort_values()**. 
 
```{python}
df2 = df.sort_values(['id_filme', 'ano'])
```

É muito falado que na linguagem python o índice se inicia no **0** e, por isso, ao solicitar a ordenação pelo índice a primeira linha será a 0. E , caso seja de interesse, podemos ordenar de forma decrescente, visto que o defautl é na ordem crescente. Para isso basta utilizar dentro da função *sort_index* o parâmetro *ascending = False*. 

```{python}
df3 = df.sort_index(ascending = False)
```

E você pode pensar, mas o **sort_values** também não faz isso? FAZ SIM"

```{python}
df4 = df.sort_values(['id_filme', 'ano'], ascending = False)
```

####   Selecionar linhas/colunas

É possível selecionar linhar e colunas das seguintes formas:

  - Utilizando colchetes:

Na minha opinião é ruim, visto que a gente precisa saber o nome da variável bem certinho. 

```{python}
df["ano"]
```

E como você pode ver, a variável ano está como **float64**, o que implica ter esse **.0** ao final. Vamos trocar isso rapidinho? Clato! Vamos selecionar a variável com o colchetes.

```{python}
df["ano"].fillna(0).astype(int)
```

Não quer tratar os NA's agora? Então vamos utilizar somente **astype('Int64')**.

```{python}
df["ano"].astype('Int64')
```

Mas, nesse momento nós estamos estudando o pandas, então vamos utilizar o pandar também para fazer essa transformação. Isso pode ser útil para reduzir o uso de memória ao escolher o tipo inteiro mais eficiente.

```{python}
pandas.to_numeric(df["ano"], downcast="integer")
```

Fer, que parâmetro é esse aí? **Downcast**?

Esse parâmetro economiza memória ao escolher automaticamente int8, int16 ou int32, em vez de um int64 desnecessário, o que ocorre quando usamos a função astype. Ele também evita valores inesperados ao converter corretamente os números sem arredondamentos. Mas, é importante ressaltar que: **Se quiser garantir que NaN sejam preservados, use df["ano"].astype('Int64'), pois pd.to_numeric() converte NaN para float64.**


  - Utilizando a função .loc
  
Esse método é estilo o que usamos no R. Veja que estamos usando o **:** como indexador das linhas.
  
```{python}
df.loc[:, ['ano']]
```
  
  - Utilizando a função .iloc

Essa função é A M-E-L-H-O-R para os Rzeires (na minha opinião), pois utilizamos as posições das variáveis. Veja só:

```{python}
df.iloc[:, 2]
```

A ideia é selecionar mais colunas? Podemos fazer por posição das variáveis do dataframe:

```{python}
df.iloc[:, 1:4]
```

E como selecionar as linhas? Acredito que agora tenha ficado mais fácil.

```{python}
df.iloc[1:10, 1:4]
```

Outra forma de selecionar colunas é em forma de atributo. Se vê muito em tutoriais essa forma de seleção de colunas.

```{python}
df.ano[1:10]
```

####   Criar colunas

Criar colunas do zeroeu acho um pouco mais dificil no dia a dia de uma analista/cientista de dados, a não ser que esteja criando KPI's, mas o que fazemos MUITO é criar variáveis a partir de variáveis já existente na base de dados.

Nessa etapa eu fui aprender com o [Programação Dinâmica](https://www.youtube.com/watch?v=S4hPzAKxClo).

Vamos lá?

Antes de tudo que aplicar algo que faça essas variáveis float se tornarem int, mas todas de uma vez só para não perder tempo. Eu achei incrível a forma que o python atua com essa necessidade e acabei aprendendo duas novas funçlões, a **select_dtypes**, **apply** e a partir dela o parâmetro **errors = "coerce"** que transforma a notação científica em um número normal. Essa transformação foi necessária devido a algumas variáveis estarem em notação cientifica.

Como tratativa de float -inf ou inf, vamos alterá-las por NA:

```{python}
df.replace([float("inf"), float("-inf")], pandas.NA, inplace=True) 
```

Uma das formas de encontrar as variáveis da classe float na base de dados é utilizando a função **select_dtypes**, sendo assim:

```{python}
 print(df.select_dtypes(include="float").columns)
 for col in df.select_dtypes(include="float").columns:
     print(f"\nColuna: {col}")
     print(df[col].unique())  # Verifica valores únicos
```

As variáveis flot são:

- ano
- orcamento
- receita
- receita_eua
- nota_imdb
- num_criticas_publico
- num_criticas_critica

Coloquei elas em um vetor para facilitar:

```{python}
colunas_float = ["ano", "orcamento", "receita", "receita_eua", "nota_imdb", "num_criticas_publico", "num_criticas_critica"]
```

Seguindo a transformação:

```{python}

df[df.select_dtypes(include="float").columns] = df.select_dtypes(include="float").apply(pandas.to_numeric, errors = "coerce").round(0).astype("Int64")

# OU PODEMOS TRABALHAR DA SENGUINTE FOR: #
#df[colunas_float] = df[colunas_float].apply(pandas.to_numeric, errors = "coerce").round(0).astype("Int64")

                                             
# UMA FORMA MAIS INTERESSANTE DE FAZER O MESMO CÓDIGO ACIMA COM A IDEIA DE ESCADA #
# df[df.select_dtypes(include="float").columns] = (
#   df.select_dtypes(include="float")
#   .apply(pandas.to_numeric, errors = "coerce")
#   .round(0)
#   .astype('Int64')
#   )

```

E você estar se perguntando: Fer, porquê você usou o **.astype** após aplicar o **pandas.to_mumeric** e o **.round** antes do **.astype**:?

Eu gosto de dizer que a programação orientada a objeto é uma escadinha e para ir subindo/descendo precisamos passar por etapas para não cair. A função **astype("Int64")** possui alguns requisitos para conseguir converter float ou o que desejar para inteiro, logo se houver:  

- Valores decimais reais (12.34, 56.78)
- Strings ocultas ("unknown", "N/A") misturadas na coluna
- Valores infinitos (inf, -inf) não removidos corretamente

Vai dar E-R-R-O, pois estes casos não conseguem ser convestido e, por isso, precisamos dessas tratativas. Já o pandas.to_numeric(errors="coerce") converte valores para número e transforma erros em NaN.

Observando a base de dados após a manipulação:

```{python}
df.dtypes
df.info()
```

E essa **data_lancamento**?

```{python}

type(df["data_lancamento"])

```

Veja que no describe essa variável se encontra como objetc e classe **pandas.core.series.Series**. Precisamos que ela seja considerada como date/data (Poxa! Se data no R já dava trabalho, espero que o python nos ajude de uma forma melhor em relação a isso.).

Com o pandas podemos utilizar a função bem intuitiva que é **to_datetime** para converter essa variável. Mas, veja que dá um errinho aí...

```{python}
df['data_lancamento'] = pandas.to_datetime(df['data_lancamento'])
```

Ele reclama do formato da nossa data que é "%Y-%m-%d" e nos dá que algumas observações que não estão nesse formato. E sim, nós temos casos em que temos **somente** o ano e não a data por inteiro.

O que vamos fazer?

Podemos resolver isso identificando e substituindo as linhas que contêm apenas o ano por NaN, visto que, no primeiro momento, é o que faz sentido. A brincadeira com datas sempre fica séria e vejo que aqui teremos que trabalhar com strings e regex para identificar esse padrão do ano (YYYY) e, como estamnos no python, procurei uma library para isso e me indicaram um de re.

- *A biblioteca re do Python é uma biblioteca padrão que permite trabalhar com expressões regulares. Com ela, é possível procurar padrões de texto, como todas as palavras que começam com "a" ou todas as frases que terminam com "!".* 


```{r}

```













```{python}
df['data_lancamento']
df["data_lancamento"] = pandas.to_datetime(df["data_lancamento"], errors="coerce", format="mixed").dt.date

```

```{python}
type(df['data_lancamento'])
```

####   Sumarizar
####   Pivotagem


























## Numpy

```{python}
import numpy
```

```{python}
num_array1 = numpy.array([1,2,3,4])
num_array2 = numpy.array([5,6,7,8])
```

```{python}
type(num_array1)
```

```{python}
num_array1 + num_array2
num_array1/num_array2
num_array1**num_array2
num_array1-num_array2
```

```{python}
num_array1.mean()
num_array1.min()
num_array.std()
num_array.max()
```

```{python}
numpy.log10(num_array1)
```

Numpy é uma biblioteca que serve para você fazer contas com vetores, métodos matemáticos, enquanto o Pandas é uma biblioteca de manipulação de dados, então ela define o DataFrame e um milhão de métodos para mexer no DataFrame, tipo o statsModels é a biblioteca de estatística do Python.

```{python}
num_array1.astype("str")
num_array1.astype("int")
```

```{python}
num_array1.dtype
```
