---
title: "Quarto: do R para o Python" # Título do relatório
subtitle: "**Estudos - Introdução ao Python**"
author: "Fernanda Kelly" # Autor(a)
jupyter: python3
lang: pt # Linguagem em português
date: "`r format(Sys.Date())`" # Data do relatório
date-format: short # Formato de data curto: dd/MM/yyyy 
toc: true # Adiciona um índice no relatório
format: 
    html: 
      #css: ["custom.css"] # Customização com css
      code-fold: false # code-fold: true para "ocultar" o bloco de códigos
      code-tools: true  #code-tools: true para ativar ferramentas de interação com os códigos
  #number-sections: true # Número de seções/subseções
      theme: 
        light: cosmo
        dark: superhero # Sugestão: superhero/vapor Mudar o tema do relatório aqui
title-block-banner: "true" # "#874a9c" Pode ser 'true', uma cor ou imagem
code-annotations: hover # Para anotações em códigos
execute:
  warning: false
  message: false
#reference-location: margin
#citation-location: margin
#bibliography: references.bib
params:
  dataset: "iris" # Parâmetros aplicável em todo o documento
---

# Python

É importante ressalta que o pacote *reticulate* deve ser instalado e carregado para que os códigos funcionem.

```{python}
objeto_texto_py = "primeira linha em python a gente nunca esquece"
objeto_texto_py
```

```{python}
type(objeto_texto_py)
```

```{python}
objeto_texto_py.upper()
objeto_texto_py.split(" ",3)
```

```{python}
nome_completo = "Fernanda Kelly Romeiro Silva"
nome_completo.count("o")
cpf_usuario = "034.443.591-25"

cpf_usuario.replace(".","").replace("-", "")
#ou
cpf_2 = (cpf_usuario.
          replace(".","").
          replace("-", ""))
```

## Listas

```{python}
minha_lista = [1,2,3]
```

```{r, warning=FALSE}
library(stringr)
objeto_texto <-  "primeira linha em python a gente nunca esquece"
objeto_texto
```

```{r}
#| warning=FALSE

base::class(objeto_texto)
```

```{r, warning=FALSE}
stringr::str_to_upper(objeto_texto)
stringr::str_split(objeto_texto, " ", 4)
```

## Introdução ao Pandas

Ao importar a biblioteca *pandas* dessa forma, lembre-se que todas as suas funções serão carregadas.

```{python}
#Importação da biblioteca
import pandas
```

### Brincadeirinhas

Vamos ler uma base de dados através da biblioteca pandas, que diferente do R, todas as opções de leitura de dados se encontram nessa biblioteca.

```{python}
df = pandas.read_csv("dados/imdb.csv")
type(df)
```

```{python}
df
```

```{python}
df.describe()
# O python joga fora todos os NA's
```

```{python}
df.info()
```

```{python}
df.sum()
df.receita.sum()
```

```{python}
help(pandas.read_csv)
```

### Principais verbos

-   Ordenar linhas
-   Selecionar linhas/colunas
-   Criar colunas
-   Sumarizar
-   Pivotagem

## Numpy

```{python}
import numpy
```

```{python}
num_array1 = numpy.array([1,2,3,4])
num_array2 = numpy.array([5,6,7,8])
```

```{python}
type(num_array1)
```

```{python}
num_array1 + num_array2
num_array1/num_array2
num_array1**num_array2
num_array1-num_array2
```

```{python}
num_array1.mean()
num_array1.min()
num_array.std()
num_array.max()
```

```{python}
numpy.log10(num_array1)
```

Numpy é uma biblioteca que serve para você fazer contas com vetores, métodos matemáticos, enquanto o Pandas é uma biblioteca de manipulação de dados, então ela define o DataFrame e um milhão de métodos para mexer no DataFrame, tipo o statsModels é a biblioteca de estatística do Python.

```{python}
num_array1.astype("str")
num_array1.astype("int")
```

```{python}
num_array1.dtype
```